臺灣高等法院民事判決　　　　　　　　　　　　　九十二年度上易字第一二二０號
　　上　訴　人　貫偉有限公司
　　法定代理人　羅明華
　　訴訟代理人　彭志傑律師
　　被上訴人　　矽魁科技股份有限公司
　　法定代理人　趙天星
　　訴訟代理人　葉繼升律師
右當事人間請求損害賠償事件，上訴人對於中華民國九十二年十月十七日臺灣臺北地
方法院九十二年度訴字第二一０五號第一審判決提起上訴，經本院於九十三年四月六
日言詞辯論終結，茲判決如下：
    主    文
上訴駁回。
第二審訴訟費用由上訴人負擔。
    事    實
甲、上訴人方面：
一、聲明：
  (一)原判決不利於上訴人部分廢棄。
  (二)右廢棄部分，被上訴人於原審之訴及假執行之聲請均駁回。
二、陳述：除與原判決記載相同者外，補稱略以：
  (一)本件運送契約係九十二年四月二日成立生效，此有上訴人公司之快遞服務簽單附
    卷足稽（見原審卷被證二）。被上訴人於原審陳稱：「屆滿後雙方合意仍援用前
    合約內容作為規範，繼續由被告運送」等情並不實在，上訴人否認之，被上訴人
    自應負舉證之責任。
  (二)原審判決為「……故九十年二月一日至九十一年一月三十一之書面運送契約，僅
    係將兩造行之有年之賠償慣例明文化。」之認定，誠屬有誤，理由如次：
    1.關於被上訴人所呈於九十一年一月三十一日屆期之物品運送合約（即原證一）
      第六條第九款，其內容原為：「乙方於運送過程中，對於貨物應做好保護措施
      ，若因故遺失或損壞，則甲方可要求乙方負責賠償。」，上訴人法定代理人於
      審閱該契約後認為該條款不合理，且有道德危險，故通知證人王明月刪除該後
      段部分，改為「依甲方當時對該次運送品之報價全額賠償。」，此即要求被上
      訴人於該契約存續期中盡到報價之義務，如被上訴人已於託運前報價，嗣後發
      生遺失或損壞時，則上訴人當依託運前之報價額賠償，如未於託運前報價，則
      上訴人不受被上訴人事後所報金額之拘束，此情可由證人王明月於原審證稱：
      「有二次支付現金給原告，有二次是以相同機型賠付。」，此即係因被上訴人
      未依前揭契約之約定（按本案不在該契約期限內），於託運前報價，上訴人本
      可依約拒絕賠償，惟因上訴人當時基於商業上之考量，願意犧牲，此從有二次
      因被上訴人事後報價過高，上訴人遂拒絕依所報金額賠償，而係以同機型之舊
      機賠付等情，足證上開條款之真意。因此證人王明月於原審陳稱：「手寫部分
      是我寫的，所謂以該次運送物品之報價金額指的是運送貨物遺失後，原告所開
      的價值。」等情，實係證人王明月自行猜測之意，並非上訴人法定代理人於簽
      署該文件之意，且從文字上亦無法推得上開猜測之意。證人王明月亦陳稱：「
      （問：註記部分運送品之報價指的是遺失後原告所報的價值，你的解釋是負責
      人告訴你的嗎）是我看文字所瞭解的。」等情更足以證明。
    2.據證人溫凱琳於  鈞院到庭之陳述可證明兩造於八十八年、八十九年間皆有簽
      訂運送契約，且證明被上訴人委託上訴人運送之物品並非僅是手機，而尚有文
      件、維修品等物品。
  (三)依民法第六百三十九條規定：「金錢、有價證券、珠寶或其他貴重物品，除託運
    人於託運時報明其性質及價值者外，運送人對於其喪失或毀損，不負責任。」及
    上訴人於九十二年四月二日與被上訴人所成立之運送契約有約定：「一、現金、
    有價證券、貴重物品，請以保值交寄，費率以保值額１％計算，如無保值，視同
    一般貨件處理。二、一般貨件託運如有損毀，以運費５至１０倍賠償，以５仟元
    為限。」等情在案。因被上訴人就本件系爭託運物品（按依被上訴人所稱之每支
    手機單價大部分皆逾萬元，最少者亦有二千零六十元，其變現性及價值實與珠寶
    相當），並未依民法第六百三十九條規定及上開九十二年四月二日成立之運送契
    約之約定向上訴人為報明其性質及價值，並為保值交寄。上訴人願依九十二年四
    月二日所成立之運送契約之約定，以運費一百八十元之十倍即一千八百元賠償被
    上訴人。
  (四)另上訴人於九十二年四月二日與被上訴人所成立之運送契約既約定：「一、現金
    、有價證券、貴重物品，請以保值交寄，費率以保值額１％計算，如無保值，視
    同一般貨件處理。二、一般貨件託運如有損毀，以運費５至１０倍賠償以５仟元
    為限。」等情在案，此即係兩造於上開運送契約已有特別約定，已排除侵權行為
    規定之適用，而完全依上開約定為賠償之依據。
三、證據：除援用原審提出者外，另聲請訊問證人溫凱琳為證。
乙、被上訴人方面：
一、聲明：上訴駁回。
二、陳述：除與原判決記載相同者外，補稱略以：
  (一)兩造於九十年二月一日所簽訂之物品運送契約，即係兩造自八十七年至今有關運
    被上訴人雖自八十七年起即委託上訴人運送貨物，惟兩造除於九十年二月一日簽
    訂如原證一之書面運送契約外，並未再訂立任何書面契約。上訴人雖主張：自八
    十八年起，兩造均按年簽訂書面合約，且續約時被上訴人均將舊有合約收回銷毀
    云云，惟就兩造自八十八年起逐年簽訂書面契約一節，上訴人從未舉證以實其說
    ，空言主張，已非可採；上訴人雖引用證人王明月在原審之證言，主張兩造曾按
    年簽訂書面合約、換約時被上訴人均將舊有合約收回銷毀云云，惟查：王明月係
    受僱於上訴人公司，其證言中有關兩造逐年換約之部分，並無證據以實其說，且
    與經驗法則不符（按依一般經驗法則，如兩造確實曾經逐年換約，自八十八年至
    九十二年間至少應有「四份」合約，惟上訴人公司竟無法提出任何一份合約以實
    其說，顯然與常情相違。更何況依照證人溫凱琳之證言，系爭運送合約係由「上
    訴人公司」而非「被上訴人公司」所出具，且系爭合約上並記載「雙方各執乙份
    」，則合約期滿之際，當無由被上訴人公司全數收回之理，上訴人公司之主張以
    及證人溫凱琳有關兩造曾經多次簽訂合約之證言與經驗法則不符，委無足採。
  (二)兩造並無以「快遞服務簽單」之記載作為契約內容之意思：
    1.上訴人於原審所提「快遞服務簽單」係由上訴人所片面製作，此觀前開快遞服
      務簽單之名稱記載「貫偉快遞服務簽單」，且該簽單上並記載上訴人公司之電
      話及傳真號碼即明
    2.經查被上訴人自八十七年起即陸續委託上訴人公司運送貨物，而上訴人公司為
      被上訴人運送貨物期間，始終均開立該「快遞服務簽單」交付被上訴人作為業
      已收受託運貨物之憑證，縱使在兩造簽訂「物品運送合約」之有效期間亦同，
      另依證人溫凱琳之證言觀之，溫凱琳任職被上訴人公司期間，上訴人公司承運
      被上訴人公司物品之際，均出具與被上證一相同格式之快遞服務簽單，自足證
      明無論兩造是否訂有書面契約，被上訴人受託運送貨物時，均開立相同內容之
      快遞服務簽單，益證雙方從未以快遞服務簽單作為兩造契約之內容依據。
    3.按依照當事人一方預定用於同類契約之條款而訂定之契約，為左列各款之約定
      ，按其情形顯失公平者，該部分約定無效：一、免除或減輕預定契約條款之當
      事人之責任者。三、使他方當事人拋棄權利或限制其行使權利者，民法第二百
      四十七條之一第一、三款定有明文。經查該快遞服務簽單係由上訴人公司所片
      面製作，且兩造並無將其作為運送契約內容之意，已如前述。退萬步言，縱認
      雙方確有將該快遞服務簽單之內容作為運送契約內容之意，惟快遞服務簽單既
      係上訴人公司所片面訂定之條款，而其內有關「一般貨件托運如有遺失損毀，
      以運費五至十倍賠償以五千元為限」之約定，不當限制託運人（即被上訴人公
      司）之權利，並片面減輕上訴人公司之責任，依前揭規定，該部分之約定亦應
      歸於無效。
  (三)本件並無民法第六百三十九條規定之適用：
    系爭遺失之運送貨物為手機及面板，此為雙方所不爭執，依證人王明月（上訴人
    公司之員工）於原審證稱：「（問：原告在託運時是否會告知託運之物品內容？
    ）不會」、「（問：是否告訴你託運貨物價值為何？）不會」、「（問：妳是否
    知道幫原告運送是何物？）從八十七年到八十九年有運送貨物，如果是從中和出
    來，外箱會有標示，易利信或諾基亞，就知道是手機」、「（問：妳從八十七年
    開始到現在負責託運的部分是否有報值？）都沒有」、「（問：遺失如何理賠？
    ︶有二次支付現金給原告，有二次是以相同機型賠付」、「（問：現金如何計算
    ？）現金是以原告所開價值，就賠多少」、「（問：理賠之前，原告在託運前有
    無報明貨物運送價值？）沒有，都是在貨物遺失後原告才告訴我貨物價值」等語
    ，足證上訴人於接受被上訴人公司託運貨物之際，業已明知該貨物之性質係屬手
    機，且依兩造間之約定，上訴人均依被上訴人於「事後」所告知之貨物價值賠償
    等額現金或相同機型之貨物。兩造之間既就運送貨物遺失之賠償有特別約定，自
    無民法第六百三十九條之適用。
  (四)被上訴人得依侵權行為之規定向上訴人請求賠償：
    按「債務人之違約不履行契約上之義務，如其行為同時構成侵權行為時，除雙方
    另有特別約定，足認其有排除侵權行為責任之意思外，債權人自非不得或依債務
    不履行或依侵權行為之法律關係，擇一向債務人請求損害賠償」，最高法院八十
    五年台上字第三０四三號著有判決；另「因故意或過失，不法侵害他人之權利者
    ，負損害賠償責任」、「受僱人因執行職務，不法侵害他人之權利者，由僱用人
    與行為人連帶負損害賠償責任」，民法第一百八十四條第一項前段、第一百八十
    八條第一項前段分別定有明文。經查系爭託運貨物之遺失，實際上係因上訴人公
    司負責承運系爭貨物之員工，違反兩造間有關託運貨物應以「貨車」運送之約定
    （參照證人王明月於原審之證言，以及被證二快遞服務簽單上原有「貨車×１」
    之記載，但為上訴人公司事後塗銷等情即明），其擅自以「機車」運送系爭貨物
    ，導致系爭貨物於運送途中遭竊，被上訴人自得依上開規定，請求上訴人如數賠
    償損害。
三、證據：除援用原審提出者外，補提快遞服務簽單及請款單影本共廿一紙為證。
    理    由
一、被上訴人起訴主張：兩造於九十年二月一日簽訂物品運送契約，約定運送過程中
    貨物因故遺失或損壞，上訴人須依被上訴人對該次運送品之報價全額賠償。契約
    期滿後，兩造仍繼續依前開約定成立運送契約，被上訴人於九十二年四月二日委
    託上訴人運送價值八十一萬三千零五十元之系爭手機至台北縣新店市○○路九十
    五之九號予神腦公司，上訴人卻於運送途中遺失，系爭手機之報價為八十一萬七
    千四百五十元，爰依運送契約及民法第一百八十四條第一項前段、第一百八十八
    條規定，求為判命被告賠償上款及法定遲延利息等語。
二、上訴人則以：兩造九十年二月一日簽立之運送契約，於九十一年一月三十一日因
    期間屆滿而消滅，被上訴人於該運送契約消滅後，繼續委託上訴人運送，係分別
    與上訴人成立不同之運送契約，其有關運送之權利義務，依兩造個別成立之契約
    約定，不得援用前開已消滅運送契約之約定。系爭運送契約成立於九十二年四月
    二日，運送之物之價值在數千元至一萬餘元間，變現性高，屬於貴重物品，被上
    訴人未依約定保值寄送，上訴人依約只需賠償該次運費十倍即一千八百元之損害
    等語，資為抗辯。
三、被上訴人主張其於九十二年四月二日委託上訴人運送貨物一批，上訴人於運送途
    中不慎遺失之事實，業據提出服務簽單、報案三聯單為證（見原審卷第六十一頁
    、第二十四頁），且為上訴人所自認。本件兩造所爭執者在於：兩造於九十年二
    月一日簽立之書面運送契約期滿後，被上訴人繼續委託上訴人運送，有關運送物
    品遺失之約定，是否仍有適用？被上訴人委託運送之物品內容及價值為何？
四、按當事人互相表示意思一致者，無論其為明示或默示，契約即為成立，民法第一
    百五十三條第一項定有明文。而運送契約只以當事人對於運送物及運費之意思表
    示一致，即為成立，並不以訂立書面為必要。兩造雖於九十年二月一日簽立為期
    一年之物品運送契約，約定上訴人於運送過程中，因故遺失或損壞，依被上訴人
    當時對該次運送品之報價全額賠償，此有貨品運送契約書足參（見原審卷第九頁
    ）。惟被上訴人早於八十七年間即已開始委託上訴人運送，而被上訴人自八十七
    年委託上訴人運送之貨物均未報值，在簽立前開書面契約前，上訴人曾四次遺失
    被上訴人託運物品，其中二次上訴人係以被上訴人所開之價值賠償，另二次則以
    相同的機型賠付，被上訴人都是在貨物遺失後始告知上訴人貨物價值，前開契約
    所載依甲方（即被上訴人）當時對該次運送品之報價全額賠償，係指運送貨物遺
    失後被上訴人所開之價值等情，業據上訴人之業務主任即證人王明月證述在卷（
    見原審卷第一二一至一二三頁）。可見兩造無論在簽立書面契約前，或書面契約
    簽立有效期間內，對於運送物遺失均係以該次運送品之報價全額賠償，故九十年
    二月一日至九十一年一月三十一之書面運送契約，僅係將兩造行之有年之賠償慣
    例明文化，被上訴人於前開契約期滿後，自九十一年二月一日起仍繼續委託上訴
    人運送，且每月委託運送之運費在一萬餘元至六萬餘元間，此有卷附上訴人所不
    爭之統一發票足憑（見原審卷第六七至八○頁），以每次運費二百五十元計，則
    被上訴人每月託運次數至少四十次以上，故其有關運送物品遺失如何賠償之問題
    ，仍應援用「以被上訴人當時對於該次運送品之報價全額賠償」慣例，不因九十
    年二月一日契約期滿而異其標準，而所謂「該次運送品之報價全額」，係指運送
    物遺失後被上訴人所開之價值，已據王明月證述明確。上訴人雖辯稱兩造每年簽
    立運送契約，在換約時將舊約銷燬，並舉證人王明月為證（見原審卷第一二五頁
    ）。然兩造自八十七年即有往來，倘每年均有換約，則至九十一年一月三十一日
    止，兩造往來已有四年之久，以一年為一期計，書面契約至少有四份，對於運送
    物遺失如何賠償之約定，衡情應無可能於九十年二月一日始增刪部分文字，故證
    人王明月證稱續約時把舊約銷燬，與現存證據及常情不符，顯係刻意袒護上訴人
    ，其該部分之證詞，並不足採。
五、至證人溫凱琳雖證稱：「我是八十七年進矽魁公司，我進去以後就知道矽魁公司
    有委託貫偉公司運送，委託的物品包括文件、手機、公司維修品等物，我知道我
    進去以後那一年，雙方並沒有簽書面合約，但後來雙方有簽書面合約，我記得我
    任職時，共看過兩份合約。」（本院卷第七一頁），是依溫凱琳所述，與王明月
    所述每年換約等情亦不相符。何況溫凱琳係於九十一年開始離開被上訴人公司（
    本院卷第七０頁筆錄），如其所稱共看過二份運送合約為真，則包括民國九十年
    二月一日之書面契約，另外一份應係八十八年或八十九年所訂定，換言之，自八
    十七年二月起至九十年二月止之三年期間，兩造充其量僅訂立一份書面合約，換
    言之，仍有二年之期間未立書面合約，然則兩造關於運送物之理賠事宜，依王明
    月所述，仍以「運送物遺失後，被上訴人所開之價值」為準，故縱八十八年或八
    十九年間兩造曾訂立一次書面合約，仍不影響上開理賠約定之認定。
六、上訴人雖又主張：王明月於原審所證：「所謂以該次運送物品之報價金額指的是
    運送貨物遺失後，原告所開之價值。」等情，係王明月自行猜測之意，並非上訴
    人法定代理人於簽署該文件之意云云。惟王明月於原審既已證稱：「手寫部分是
    我寫的」，且實際上運送物品遺失時，上訴人亦本於上開原則理賠，自應認王明
    月所述之上開內容，即為該段加註文字之真意。上訴人此部分所辯亦不足採。
七、再上訴人另提出所謂「快遞服務簽單」，主張九十二年四月二日之運送契約內容
    ，應依該服務簽單之記載為準云云，惟查：
  (一)上訴人於原審所提「快遞服務簽單」（詳原審被證二）係由上訴人所片面製作，
    此觀前開快遞服務簽單之名稱記載為「貫偉（即上訴人公司之名稱）快遞服務簽
    單」，且該簽單上並記載上訴人公司之電話及傳真號碼即明；經查被上訴人公司
    自八十七年起即陸續委託上訴人公司運送貨物，而上訴人公司為被上訴人公司運
    物之憑證，縱使在兩造所簽訂「物品運送合約」之有效期間亦同，此並有被上訴
    人提出自九十年一月二十九日起至九十年十二月二十七日由上訴人立具之快遞服
    務簽單二十一紙附卷可稽。兩造於九十年二月一日確有簽立書面合約，已如上述
    ，於此書面合約有效期間內，上訴人竟仍開立快遞服務簽單予被上訴人，足見該
    簽單顯非作為兩造契約內容之依據。
  (二)再證人溫凱琳亦證稱：在其任職上訴人公司期間，每次交運貨物，縱有訂立書面
    合約，貫偉公司也都會交付相同之服務簽單（本院卷第七二頁），益徵雙方「從
    未」以快遞服務簽單作為兩造契約之內容依據。參諸前開「物品運送合約」內有
    關「貨物遺失或毀損時賠償責任」之約定與該「快遞服務簽單」上之記載截然不
    符一節，可知兩造實際上並無以該「快遞服務簽單」作為兩造間權利義務依據之
    意思。故上訴人辯稱本件運送應依快遞服務簽單之記載作為兩造契約內容云云，
    亦不足採。
八、另查上訴人辯稱：系爭遺失之運送物品為手機及面板，其價值相當於珠寶，被上
    訴人既未於託運時報明其性質及價值，依民法第六百三十九條規定「金錢、有價
    證券、珠寶或其他貴重物品，除託運人於託運時報明其性質及價值者外，運送人
    對於其喪失或毀損不負責任」之意旨，上訴人無庸負擔賠償責任云云。惟查：
  (一)系爭遺失之運送貨物為手機及面板，此為雙方所不爭執，依證人王明月（上訴人
    公司之員工）於原審證稱：「（問：原告在託運時是否會告知託運之物品內容？
    ）不會」、「（問：是否告訴你託運貨物價值為何？）不會」、「（問：妳是否
    知道幫原告運送是何物？）從八十七年到八十九年有運送貨物，如果是從中和出
    來，外箱會有標示，易利信或諾基亞，就知道是手機」、「（問：妳從八十七年
    開始到現在負責託運的部分是否有報值？）都沒有」、「（問：遺失如何理賠？
    ）有二次支付現金給原告，有二次是以相同機型賠付」、「（問：現金如何計算
    ？）現金是以原告所開價值，就賠多少」、「（問：理賠之前，原告在託運前有
    無報明貨物運送價值？）沒有，都是在貨物遺失後原告才告訴我貨物價值」等語
    ，足證上訴人於接受被上訴人公司託運貨物之際，業已明知該貨物之性質係屬手
    機，且依兩造間之約定，上訴人均依被上訴人於「事後」所告知之貨物價值賠償
    等額現金或相同機型之貨物。兩造之間既就運送貨物遺失之賠償有特別約定，自
    無民法第六百三十九條之適用。
  (二)再查民法第六百三十九條所規範之對象，為「金錢、有價證券、珠寶或其他貴重
    物品」，經查手機或面板其性質與金錢、有價證券、珠寶或貴重物品均不相當，
    而其價值並非難以估計、上訴人公司於運送之際既已明知被上訴人託運之貨物內
    容係屬「手機」、且被上訴人委託上訴人公司運送期間曾經多次遺失貨物，均以
    被上訴人事後所報明之價值為賠償等情，復如前述；自足證明兩造之間就運送物
    遺失時之賠償有特別約定，而排除民法第六百三十九條之適用，上訴人主張依據
    民法第六百三十九條之規定，上訴人得不負賠償責任云云，自無理由。
九、末查被上訴人於九十二年四月二日委託上訴人運送八十四支已維修完成之系爭手
    機至神腦公司，上訴人在當天下午二點多電話通知被上訴人承辦本件託運人員賴
    怡芳託運物品遺失等情，業據賴怡芳證述在卷；而證人王薏如於九十二年三月十
    一日陸續委託被上訴人維修諾基亞手機，其維修數量計八十四支，該批手機曾經
    遺失，嗣經被上訴人返還等情，亦據證人王薏如結證在卷，並有卷附神腦國際簽
    收單足稽（見原審卷第十七至二三頁），故被上訴人主張託運之物品為系爭八十
    四支已維修好之諾基亞新品手機，即非無據。且被上訴人確於九十二年四月七日
    向神腦公司購買相同數量價值八十一萬三千零五十元之手機等情，亦有統一發票
    、電子轉帳付款指示回應表可稽（見本院卷第四六至四八頁），足見系爭手機之
    報價金額應為八十一萬三千零五十元，故被上訴人請求上訴人賠償八十一萬三千
    零五十元，即為有理由，應予准許。
十、綜上所述，被上訴人本於運送契約之法律關係，請求上訴人給付八十一萬三千零
    五十元及自起訴狀繕本送達翌日即九十二年五月三日起至清償日止，按年利率百
    分之五計算之利息，為有理由，應予准許。原審就此部分為上訴人敗訴之判決，
    並依兩造之聲請為准、免假執行之宣告，於法並無不合。上訴意旨指摘原判決不
    當，求予廢棄改判，為無理由，應予駁回。
十一、本件事證已臻明確，至兩造其餘之攻擊或防禦方法及未經援用之證據，經本院
      審酌後，認為均不足以影響本判決之結果，自無調查之必要，併此敘明。
十二、據上論結，本件上訴為無理由，依民事訴訟法第四百四十九條第一項、第七十
      八條，判決如主文。
中　　　華　　　民　　　國　　九十三　　年　　　四　　　月　　 二十　   日
                              民事第一庭
                                  審判長法  官  尤  豐  彥
                                        法  官  湯  美  玉
                                        法  官  陳  金  圍
正本係照原本作成。
不得上訴。
中　　　華　　　民　　　國　　九十三　　年　　　四　　　月　　二十一    日
                                        書記官　章  大  富
